Inventaris van archiefbescheiden betreffende de eilanden Urk, Emmeloord en Ens
Nationaal Archief, Den Haag
Heerlijkheid Urk, Emmeloord en Ens
Heerlijkheid Urk
1412-1794
35292
0.20 meter; 49 inventarisnummers.
Normale geschreven, getypte en gedrukte documenten, geen bijzondere handschriften.
Nationaal Archief, Den Haag
Eilanden Urk, Emmeloord en Ens
Stad Amsterdam
Kuinre, Herman van (1412-ca.1438)
Hermansdochter van Kuinre, Jkvr. Alijt (1439-1476)
Zoudenbalch, Evert (1476-1495)
Zoudenbalch, Evert (1495-1530)
Zoudenbalch, Jkhr. Gerard (1567-1599)
Werve, Jkhr. Johan van de (1616-1660)
Het archief bevat voornamelijk leenakten van de heeren en vrouwen van Urk en Emmeloord en stukken afkomstig van de Gecommitteerden van de Staten van Holland en West-Friesland en de stad Amsterdam betreffende de eilanden Ens, Emmeloord en Urk.
Archiefvorming
Geschiedenis van de archiefvormer
In de loop der eeuwen is het merengebied in het centrum van ons land een binnenzee geworden. In de vroege middeleeuwen was er sprake van het Almere; omstreeks 1300 is er een grote binnenzee ontstaan die later de Zuiderzee genoemd zou worden.
In deze zee waren de eilanden Urk en Schokland gelegen. Het eiland Schokland, dat onder die naam pas voorkomt in de 18e eeuw. was oudtijds in tweeën verdeeld, de zuidhelft heette Ens, de noordhelft was Emelwaerde of Emmeloord. Ens en Emmeloord vinden wij nu nog terug in het drooggelegde gebied, dat thans de Noord-Oostpolder heet.
De oudste geschiedenis van Urk en Emmeloord is vrij ingewikkeld en ten gevolge van bronnenschaarste maar zeer ten dele bekend. Keizer Otto I schonk in 966 de helft van het eiland Urk aan het St. Pantaleon-klooster te Keulen, terwijl de abdij van Elten er twee jaren later door een schenking van dezelfde keizer bezit verkreeg. In 1331 is het Willem III, graaf van Holland, die heer Jan van Kuinre beleent met al het goed, dat diens neef Hendrik van Kuinre van de graaf in leen gehouden had, daaronder: "dat gherechte van Emlairden half - voirt dat overste recht tote Orc - item al 't gherechte van Orc drie weken voir sente Michielsdaghe ende drie weken daerna"
A.R.A. 's-Gravenhage, Archief van de Leen - en registerkamer van Holland inv. no. 9 (E L 10) fol. 24verso en inv. no. 11 (E L 12) fol. 26. De betrokken akte is o.m. uitgegeven in "Overijsselsche Almanak voor Oudheid en Letteren" 18de jrg. 1853 (Deventer 1853) blz. 10-12. De juiste datum is 17 Juli 1331.
.
Hoe de graven van Holland de leenhoogheid over Urk en Emmeloord verkregen hebben, vindt men nergens geboekstaafd. Tijdelijk hebben andere heren uit de geslachten van Voorst en van Swieten de heren van Kuinre in de gunst van de graaf van Holland verdrongen. Albrecht van Beieren, ruwaard van Holland, beleende in 1364 Roderik van Voorst met Urk en Emmeloord - als opvolger van diens vader Zweder - en in 1381 heer Dirk van Zwieten. De laatste zag in 1412 van de heerlijkheden af ten gunste van Herman van Kuinre, die toen ook de rechten van de vrouwe van Voorst wist te verwerven, welke zich dan blijken uit te strekken over het gedeelte van Urk ten zuiden van de kerk genaamd "die Delf" en over half Emmeloord.
In 1412 zet een regelmatige reeks van leenbezitters in, die de eilanden Urk en Emmeloord als hoge heerlijkheden in leen houden van de graven van Holland, later van de Staten van Holland en West-Friesland. Van het huis Kuinre gaan de eilanden in 1475 door verkoop over op de familie Zoudenbalch, een patricisch geslacht uit Utrecht, dat ze langer dan een eeuw - tot 1616 - zou behouden, maar er ten slotte door schulden gedwongen afstand van moest doen. Jhr. Johan van de Werve was vervolgens heer van Urk en Emmeloord van 1616-1660. In laatst-genoemd jaar is het de stad Amsterdam, die - door scheepvaartbelangen geleid - de eilanden aankoopt. De stad wijst, zoals in een dergelijk geval gebruikelijk is, telkens een van haar regenten tot sterfman aan om ter leenkamer van Holland namens de stad te worden beleend en de vereiste leenhulde te doen. Op den duur echter werden de hoge kosten, die het onderhoud van de eilanden vergde, voor de stad Amsterdam zo'n overwegend bezwaar, dat zij in 1792 niets beters wist te doen dan Urk en Emmeloord aan de Staten van Holland en West-Friesland als leenheer over te dragen.
De leenhoogheid van de graven van Holland, later van de Staten van Holland en West-Friesland over Urk en Emmeloord schijnt er toe geleid te hebben, dat deze eilanden ook territoriaal tot Holland werden gerekend. Anders stond het met het eiland Ens. Dit behoorde tot Overijssel en werd vanwege deze provincie rechtstreeks bestuurd, was dus niet als heerlijkheid uitgegeven. Ook van dit eiland geldt, dat grote bedragen aan de zeewering ten koste moesten worden gelegd, en daar de provincie Overijssel in deze niet de enig belanghebbende was, verplichtten de provincies Holland en Friesland zich bij een in 1710 gesloten verdrag tot een bepaald aandeel in de onderhoudskosten van Ens d.w.z. resp. tot achttien en tien gulden van elke zestig gulden, die werden uitgegeven. Met dit verdrag vangt een samenwerking van de drie provincies aan, die tot uiting komt in gemeenschappelijke conferenties van hun gecommitteerden en in onderling gevoerde correspondentie.
Aan hun Gecommitteerden tot de zaken van het eiland Ens hebben de Staten van Holland en West-Friesland in 1792 ook de zorg voor Urk en Emmeloord toevertrouwd, nadat de stad Amsterdam deze eilanden had opgegeven. Reeds voor 1792 was het wel eens voorgekomen, dat deze gecommitteerden het zo dicht bij Ens gelegen Emmeloord in hun gezichtskring hadden moeten betrekken. De taak van de Gecommitteerden van de Staten van Holland en West-Friesland tot de zaken van de eilanden Ens, Emmeloord en Urk, zoals zij voortaan heetten, omvatte de werken, die voor de instandhouding van de eilanden noodzakelijk waren, in het geval van Urk en Emmeloord wel te onderscheiden van het domeinbeheer in meer algemene zin, want daarmede hebben de Staten bij hun resolutie van 13 Juni 1792 de rentmeester-generaal der domeinen te Alkmaar belast onder toezicht van Gecommitteerde Raden in West-Friesland en het Noorderkwartier.
Literatuur
Wie zich nader in de geschiedenis van Urk en Schokland wil verdiepen, raadplege P.J. Meertens en L. Kaiser "Het eiland Urk" = "Publicaties van de Stichting voor het Bevolkingsonderzoek in de drooggelegde Zuiderzeepolders" no. 9 (Alphen aan den Rijn 1942) Hoofdstuk III § 2 "Beknopte geschiedenis van het eiland" van de hand van P.J. Meertens (met medewerking van H.Tj. Piebenga) op blz. 166-182; alsmede H.J. Moerman en A.J. Reijers "Schokland" in "Tijdschrift van het Kon.Ned.Aardrijkskundig Genootschap" Derde Serie, Deel XLII (Leiden 1925) blz. 151-188. Hierin wordt ruimschoots naar oudere litteratuur verwezen
Aan de nieuwere litteratuur kan ter aanvulling genoemd worden: P.J.R. Modderman "Over de wording en de beteekenis van het Zuiderzeegebied" (Diss. Groningen 1945). Dezelfde auteur behandelde "Enkele resultaten van het oudheidkundig bodemonderzoek in de Noord-Oostelijke IJsselmeerpolder" in "Tijdschrift van het Kon. Ned. Aardrijkskundig Genootschap" Tweede reeks, Deel LXIV (Leiden 1947) blz. 423-429.
. Behalve aan de voorhanden archivalia is het hier gegeven overzicht aan deze publicaties ontleend.
Geschiedenis van het archiefbeheer
De hier beschreven archiefstukken vallen in hoofdzaak in twee groepen uiteen: ze zijn ten dele afkomstig van vroegere heren en vrouwen van Urk en Emmeloord ten dele van de Gecommitteerden van de Staten van Holland en West-Friesland tot de zaken van de eilanden Ens, Emmeloord en Urk. Ze hebben het Algemeen Rijksarchief langs verschillende wegen bereikt. Sommige kwamen uit de collectie van Sypesteyn, andere uit de familie-papieren Meerman van der Goes, een tweetal charters uit de collectie Cheltenham.
Aan Jhr. C.A. van Sypesteyn te Haarlem, die omstreeks 1820 een omvangrijke en in haar tijd vermaarde verzameling van historische documenten bezat, hebben de oudste archivalia toebehoord. Oorspronkelijk afkomstig van vroegere heren en vrouwen van Urk en Emmeloord, laatstelijk van de stad Amsterdam, bestrijken ze de 15de-17de eeuw
Hierna Inv.nrs. 1-2, 5-14 en 19-20; waarschijnlijk ook nrs. 15-17 en 21-25.
. Wanneer en hoe de heer van Sypesteyn de betrokken stukken heeft verworven, kon niet met zekerheid worden vastgesteld, maar dat deze aartsverzamelaar ze in bezit wist te krijgen hoeft geen verbazing te wekken, want hij had allerlei relaties met Amsterdamse regentenfamilies. Zo was een tante Catharina Quirina van Sypesteyn gehuwd met Mr. Pieter Rendorp, secretaris van Amsterdam van 1782-1795
Het echtpaar Rendorp-van Sypesteyn bij Johan E. Elias "De vroedschap van Amsterdam 1578-1795" II (Haarlem 1905) blz. 780. Vgl.de stamreeks van het geslacht van Sypesteyn in "Ned. Adelsboek" 45ste jrg. 1952 blz. 245-248.
.
De stukken betreffende Urk en Schokland zijn in hoofdzaak afkomstig van de Gecommitteerden van de Staten van Holland en West-Friesland tot de zaken van de eilanden Ens, Emmeloord en Urk. Mr. D.A. Meerman van der Goes is een dier gecommitteerden geweest. Er zijn brieven en andere stukken bij aan hem persoonlijk gericht, voorts minuten van uitgegane brieven, die hij mede namens zijn mede-gecommitteerde Mr. Meinard Merens, secretaris van Hoorn, heeft verzonden, zodat het wel duidelijk is, dat de heer Meerman van der Goes de archiefvorming van de Gecommitteerden in haar laatste stadium heeft bepaald. Enkele stukken zijn er onder, die bestemd waren voor de Gedeputeerden van de stad Amsterdam in de Staten van Holland en West-Friesland. Hun aanwezigheid kan verklaard worden uit het feit, dat Mr. Meerman van der Goes als pensionaris van Amsterdam tot die Gedeputeerden heeft behoord. Voor zover archivalia van de stad Amsterdam als bezitster van de heerlijkheden Urk en Emmeloord deel uitmaken van de papieren Meerman van der Goes, dient men ze als retroacta te beschouwen bij de archiefstukken van de Gecommitteerden voornoemd, omdat immers de rechten en functiën van de stad Amsterdam met betrekking tot de twee heerlijkheden door de afstand in 1792 zijn overgegaan op de Staten van Holland en West-Friesland, die zich vervolgens door hun Gecommitteerden lieten vertegenwoordigen.
Hiermede is de geschiedenis der archivalia, vóór zij in het Algemeen Rijksarchief werden opgenomen, in hoofdzaak geschetst. Daar geen gedetailleerde beschrijvingen zijn gemaakt van de collectie van Sypesteyn en van de papieren Meerman van der Goes bij gelegenheid van de overneming resp. in 1826 en 1878, moet nauwkeurigheidshalve enig voorbehoud worden gemaakt ten opzichte van de herkomst van afzonderlijke stukken. Het zou kunnen zijn, dat zich bij de papieren Meerman van der Goes een enkel stuk uit de 17de eeuw, bij de collectie van Sypesteyn een enkel stuk uit de 18de eeuw heeft bevonden. Een feit is voorts, dat de Staten van Holland en West-Friesland - toen zij bij resolutie van 13 Juni 1792 "de gedaane refutatie van het leen van Urk en Emmeloort ter Leenkamer van deeze Provincie in naame van de stad van Amsterdam gedaan" aanvaardden - tevens besloten, dat "de stad Amsterdam of derzelver sterfman of provasallus de documenten en stukken de voorgemelde heerlijkheid concerneerende en daaronder de laatste verleybrief" zou moeten afgeven
A.R.A. 's-Gravenhage, Archief van de Staten van Holland en West-Friesland inv.no.275 Gedrukte resoluties van 1792, Eerste deel blz. 420.
.
Al is dat niet zeker, er moet rekening gehouden worden met de mogelijkheid, dat dit met enkele weinige stukken inderdaad is geschied, zodat deze - met name de leenakte van 1789 - langs officiële weg in het Algemeen Rijksarchief gekomen kunnen zijn en misschien niet - zoals met de overige stukken het geval is - van particulieren werden verkregen
In elk geval worden de betrokken stukken niet genoemd in de inventaris van de charterkamer van Holland, die Johan Samuel Cassa in 1793 vervaardigde.
.
Vast staat, dat de charters betreffende Urk en Emmeloord, die uit de collectie van Sypesteyn afkomstig waren, in het Rijksarchief een onderafdeling gingen vormen van "de charterverzameling uit de tijden der Grafelijkheid"
R.C.Bakhuizen van den Brink "Overzigt" I (1854) blz. 64.
. Verdere stukken heeft Mejuffrouw W.Schuuring opgenomen in haar "Beschrijving eener verzameling stukken afkomstig uit de collectie van Sypesteyn" ("Verslagen omtrent's Rijks oude archieven" XLVI - 1923, Eerste deel blz. 120-125) en wel onder de nrs. 27-46. Haar inventaris bedoelde een beschrijving te geven van die stukken uit de collectie van Sypesteyn, die niet naar andere verzamelingen waren overgebracht, m.a.w. van een restant. Zo werden de genoemde charters er met opzet buiten gehouden. Daarentegen heeft Mejuffr. Schuuring blijkbaar niet beseft, dat de papieren van Mr. D.A. Meerman van der Goes betreffende Urk, Emmeloord en Ens nimmer tot de collectie van Sypesteyn hadden behoord, maar voor deze - onbewust van hun eigenlijke herkomst - een plaats in haar inventaris ingeruimd.
Daar de gevolgde handelwijze geen bevrediging kon schenken, zijn sedert 1923 de gezamenlijke stukken betreffende Urk, Emmeloord en Ens bij de Derde Afdeling van het Algemeen Rijksarchief ondergebracht. Nu niet meer verenigd met stukken uit de collectie van Sypesteyn, die op andere onderwerpen betrekking hebben, wachtten ze daar op een nieuwe ordening on beschrijving met inachtneming van hun onderling verband.
Hoe de collectie van Sypesteyn aan het Rijk te koop is aangeboden, en toen van Rijkswege naar de zin van de eigenaar te weinig werd geboden, een belangrijk gedeelte in 1825 te Londen is geveild, behoeft hier niet uitvoerig te worden verhaald
Zie J.C.de Jonge "Verslag omtrent de verzameling van handschriften toebehoord hebbende aan Jonkh. C. A. van Sypesteyn" in "Mnemosyne - Mengelingen voor Netenschappen en Fraaije Letteren" VII (Dordrecht 1827) blz. 347 - 383; alsmede R. C. Bakhuizen van den Brink "Overzigt van het Nederlandsche Rijksarchief Eerste stuk ('s-Gravenhage 1854) blz. 62 - 65.
. Genoeg zij, dat Koning Willem I bij Kon. Besluit van 12 Februari 1826, No. 149, met verscheidene andere stukken ook die betreffende Urk en Emmeloord aankocht en voor het Rijksarchief bestemde. In een rubriek van de collectie van Sypesteyn, die handschriften van onderscheiden aard bevatte, waren ze beschreven als "eene verzameling van stukken betreffende de eilanden Urk en Emmeloord van den veertienden tot den sestienden eeuw".
Er was aan toegevoegd: "Deze stukken (meest charters) zijn van belang voor de geschiedenis en fraay geconserveerd"
A.R.A.'s-Gravenhage, Archief van het Algemeen Rijkaarchief 1800-1940 inv.no.6 Ingekomen en uitgaande brieven 1825-1827, inzonderheid nrs.128 bis blz.93 en 135.
. Genoemde beschrijving is wat de tijdsaanduiding betreft niet nauwkeurig: de oudste charters stammen niet uit de 14de, maar uit de 15de eeuw en er zijn stukken voorhanden uit de 17de eeuw, waarvan aangenomen moet worden, dat ze tot de collectie van Sypesteyn hebben behoord, omdat hun herkomst anders niet wel te verklaren zou zijn. Overigens verkreeg het Algemeen Rijksarchief in 1889 twee charters van 1412 en 1436, die een welkome aanvulling vormden op meergenoemde heerlijkheidsarchivalia van Urk en Emmeloord. Ze werden door de Staat der Nederlanden aangekocht uit de collectie van wijlen Sir Thomas Phillipps te Cheltenham
Zie hierna Inv.nrs.3 en 4. Uit Aanwinsten van het Algemeen Rijksarchief van 1889 no.4 dd - diverse Hollandse charters van 1363-1775.
.
Elf jaren te voren - in 1878 - had Mr. C.W. Hubrecht te 's-Gravenhage aan het Rijksarchief diverse papieren geschonken afkomstig van Mr.D.A.Meerman van der Goes, pensionaris van Amsterdam van 1781-1795
"Verslagen omtrent 's Rijks oude archieven" I-1878, blz. 2-3.
. Deze papieren weren vererfd op diens kleindochter Jkvr. J.A.P. Meerman van der Goes, echtgenote van de schenker. Er waren stukken onder betreffende Urk en Schokland uit de jaren 1710-1794
Hierna Inv.nrs. 33-48; mogelijk ook no. 18 en vermoedelijk nrs. 26-32.
. Deze werden door de toenmalige Rijksarchivaris Mr. L.Ph.C. van den Bergh voor het Rijksarchief behouden met de stukken, die handelden over de Oost-Indische Compagnie, terwijl de overige, die op andere onderwerpen betrekking hadden, werden afgestaan aan de Gemeente-archivaris van Amsterdam
A.R.A. 's-Gravenhage, Archief van het Algemeen Rijksarchief 1800-1940 inv.no.53. Uitgaande brieven van 1878 no.170 van 28 Nov. en no.176 van 11 Dec. alsmede inv.no.52. Ingekomen brieven van 1878 no.264 van 6 Dec. en no.269 van 13 Dec. Naar deze brieven te oordelen zouden ook de stukken betreffende Urk en Schokland naar het Gemeentearchief van Amsterdam zijn overgegaan. Dit is echter beslist onjuist volgens het gedrukte verslag van het Gemeentearchief van Amsterdam (Vriendelijke mededeling van Dr. S. Hart).
.
Inhoud en structuur van het archief
3.19
Aanwijzingen voor de gebruiker
Openbaarheidsbeperkingen
Volledig openbaar.
Materiële beperkingen
Aanvraaginstructie
Openbare archiefstukken kunnen online worden aangevraagd en gereserveerd. U kunt dit ook via de terminals in de studiezaal van het Nationaal Archief doen. Om te kunnen reserveren dient u de volgende stappen te volgen:
U maakt een profiel aan op www.gahetna.nl, en logt vervolgens in
Via de archiefinventaris (alleen de beschrijvingen met rode nummers) selecteert u het gewenste archiefstuk door op de knop 'Reserveren' te klikken
In het volgende scherm geeft u aan op welke dag u het archiefstuk wilt inzien
Indien u zich bevindt in de studiezaal en een tafelnummer heeft ontvangen kunt u dit nummer vermelden. Als u geen tafelnummer heeft kunt u tafelnummer 777 laten staan
Vervolgens bevestigt u uw reservering door deze te versturen.
Verwant materiaal
Beschikbaarheid van kopieën
Verwante archieven
Familiearchief Zoudenbalch, Het Utrechts Archief
Archivalia betreffende Urk en Emmeloord, Stadsarchief Amsterdam
Zie voor een beschrijving van de betreffende archiefstukken bijlage B en C.
Bijlagen
Bijlage A. Archivalia betreffende Urk, Emmeloord en Ens, die in druk zijn verschenen
In de regestenlijst is steeds aangegeven, waar de betrokken akten eventueel in druk zijn uitgegeven. Daar echter ook archivalia zijn gepubliceerd van na 1600, die in de regestenlijst niet voorkomen, volgt hier een overzicht van alle in druk verschenen archiefstukken in de volgorde van de Inventaris, met dien verstande, dat elders berustende stukken betreffende de eilanden - ook als ze gepubliceerd mochten zijn - niet in deze lijst werden opgenomen.
Inv.No.1 (Reg.No.2) Leenakte van graaf Willem VI voor Herman van Kuynre, van 6 April 1412:
F.van Mieris "Groot Charterboek der Graaven van Holland, Zeeland en Heeren van Vriesland" Vierde deel (Leiden 1756) blz.196 en G.F. thoe Schwartzenberg en Hohenlansberg "Groot Placaat en Charterboek van Vriesland" Eerste deel (Leeuwarden 1768) blz. 375, naar een afschrift in het Archief van de Leen- en registerkamer van Holland.
Inv.No.3 (Reg.No.3) Leenakte van graaf Willem VI voor Herman van Kuynre, van 31 Juli 1412:
F.van Mieris t.a.p. blz.210, naar een afschrift in het Archief van de Leen- en registerkamer van Holland.
Inv.No.10 (Reg.No.12) Sententie van de Grote Raad ten gunste van heer Evert Zoudenbalch en ten nadele van Gerrit Entsz. van 17 Februari 1478:
"Overijsselsche Almanak voor Oudheid en Letteren 1855" Twintigste jaargang (Deventer 1855) blz. 228-243.
Inv.No.15 Leenakte van de Staten van Holland en West-Friesland voor Jkhr. Johan van de Werve, van 26 October 1616:
C.F. Gijsberti Hodenpijl in Maandblad "De Nederlandsche Leeuw" VIIe jaargang 1889 blz.46, naar een notarieel afschrift van 1659.
Inv.No.19 (Reg.No.4) Landrecht van Herman van Kuynre voor Urk en Emmeloord van 16 Mei 1415:
P.C.Molhuysen in "Verslagen en Mededeelingen van de Vereeniging tot Beoefening van Overijsselsch Regt en Geschiedenis" Tweede stuk (Deventer 1862) blz. 89-97 en J. Nanninga Uitterdijk in "Bijdragen tot de geschiedenis van Overijssel" Vijfde deel (Zwolle 1879) blz. 143-154, naar een afschrift in het Gemeente-archief van Kampen.
Inv.No.41. Reisverhalen van de Gecommitteerden van de Staten van Holland en West-Friesland tot de zaken van de eilanden Ens, Emmeloord en Urk 1790-1792:
J.M. van Wijhe in "De Navorscher" Tachtigste jaargang (Amsterdam 1931) blz. 63-66.
N.B. Dit betreft de reisverhalen van 1790 en 1791, ten onrechte bij van Wijhe gedateerd 1792, terwijl het echte reisverslag van 1792 door hem niet gepubliceerd is.
Bijlage B. Archivalia betreffende Urk en Emmeloord in het familiearchief Zoudenbalch, ten Rijksarchieve in Utrecht
Het volgende is een extract uit de getypte inventaris van het familiearchief voornoemd.
a. De heerlijkheden Urk en Emmeloord
147. Akte, waarbij Florys van Zweten goedkeuring verleent aan de verkoop van de heerlijkheden Urk en Emmeloord door zijn vader, heer Dirc van Zweten, aan Harman van Kuinre, 1412. 1 charter.
148. Stukken betreffende de tyns, gaande uit Urk en Emmeloord ten behoeve van het stift Elten, 1560-1609. 1 omslag.
N.B. Ten dele door wormgaten beschadigd.
149. Privilegebrief, gegeven door Herman van Kuenre, heer van Urk en Emmeloord, aan de bewoners dier heerlijkheden, 1415. Afschrift. 1 stuk.
N.B. Zie voor het oorspronkelijke charter hiervoor inv.no. 19.
150. Akte, waarbij jonkvrouwe Alijdt van Kuynre, weduwe van Evert Vreyse van Stroewyck, met consent van haar enig kind, jonkvrouwe Hermanne van Gymenich, weduwe van Henric van Gymenich, alle door haar van de graaf van Holland in leen gehouden goederen, w.o. de hoge en lage heerlijkheid van Urk en Emmeloord, voor diens leenhof opdraagt ten behoeve van heer Evert Zoudenbalch, proost van Maastricht, 1475. Afschrift. Met een akte van opdracht dier goederen door heer Evert Zoudenbalch ten behoeve van Evert Zoudenbalch, de zoon van zijn broeder, en de leenbrief betreffende die goederen ten gunste van laatstgenoemde Evert Zoudenbalch, 1495. Afschriften. 3 stukken in 1 omslag.
N.B. Zie voor de oorspronkelijke charters hiervoor inv.nos. 7, 11 en 12.
b. De heerlijkheid Urk
151. Akte, waarbij schout, burgemeesters, schepenen en "wet" op Urk uit dankbaarheid aan hun landsheer Gerrit Zoudenbalch een jaarlijkse som van 20 gulden toekennen, voor de duur van 10 jaar, 1588. 1 stuk.
N.B. Op 16 augustus 1597 is deze schenking aan Gerrit Zoudenbalch voornoemd en aan zijn vrouw toegekend voor de duur van hun leven.
152. Opgaven, door het gerecht van Urk verstrekt aan Barbara van Essesteyn, vrouwe van Urk, c.q. aan haar rentmeester, betreffende de opbrengst van de boeten, breuken en strandvond op Urk, 1601-1614. 1 omslag.
153. Brief van Roelof Lubbertsz., schout van Urk, aan Gerrit Schouwenbalch (sic), heer tot Urk en Emmeloord, waarin hij hem verzoekt naar Urk te komen, om daar zelf enige moeilijke gevallen af te doen, 1597. Met een schrijven van Gerrit Zoudenbalch voornoemd aan de onderdanen van Urk, dat hij hun gean nieuwe lasten zal opleggen, 1597. Afschrift. 1 stuk.
154. Twee concepten van een schrijven, waarin Gerrit Zoudenbalch, heer van Urk, de schout en het gerecht van Urk verzoekt, Geertruyt Pietersdr. te bewegen haar testament te wijzigen, ter beslechting van de daardoor gerezen familietwisten, en hem van het resultaat hunner bemoeienis op de hoogte te stellen, 1598. 1 stuk.
N.B. Het eerste concept is vermoedelijk afgekeurd en door het tweede vervangen.
155. Brieven, ontvangen door Barbara van Essesteyn, weduwe van Gerrit Zoudenbalch, als vrouwe van Urk, 1601-1612. 1 omslag.
c. De heerlijkheid Emmeloord
156. Akte, waarbij schout, burgemeesters, schepenen en "wet" op Emmeloord uit dankbaarheid aan hun landsheer Gerrit Zoudenbalch een jaarlijkse som van 20 gulden toekennen, voor de daur van 10 jaar, 1588. 1 stuk.
N.B. Op 19 Augustus 1597 is deze schenking aan Gerrit Zoudenbalch voornoemd en aan zijn vrouw toegekend voor de duur van hun leven.
157. Opgaven, aan Gerrit Zoudenbalch en Barbara van Essesteyn als heer en vrouwe van Emmeloord verstrekt, betreffende de opbrengst van strandvond en boeten op Emmeloord, 1598-1611. 1 omslag.